【裁判字號】    89,台上,1170
【裁判日期】    890303
【裁判案由】    詐欺
【裁判全文】
最高法院刑事判決                              八十九年度台上字第一一七○號
    上   訴   人  台灣高等法院台南分院檢察署檢察官
    上訴人即被告  甲○○  男
    選 任辯護 人  周  群律師
                  周仕傑律師
右上訴人等因被告詐欺案件，不服台灣高等法院台南分院中華民國八十八年十一月十
日第二審更審判決（八十八年度重上更(四)字第三三四號，起訴案號：台灣嘉義地方法
院檢察署七十六年度偵字第二六六一、二六六二號），提起上訴，本院判決如左：
    主  文
上訴駁回。
    理  由
一檢察官上訴部分：
按刑事訴訟法第三百七十七條規定：上訴於第三審法院，非以判決違背法令為理由不
得為之，是提起第三審上訴，應以原判決違背法令為理由，係屬法定要件，如果上訴
理由狀並未依據卷內訴訟資料，具體指摘原判決不適用何種法則或如何適用不當或所
指摘原判決違法情事，顯與法律規定得為第三審上訴理由之違法情形，不相適合時，
均應認其上訴為違背法律上之程式，予以駁回。本件原判決綜合卷內資料，認定被告
甲○○共同連續詐欺，因而撤銷第一審之判決，改判論處被告共同連續意圖為自己不
法之所有，以詐術使人將本人之物交付，處有期徒刑三年，減為有期徒刑一年六月，
已詳其所憑之證據及認定之理由，並說明被告否認本件詐欺犯罪所持之辯解，係推
卸刑責之詞，不足採取；從形式上觀察，原判決要無採證認事違背經驗法則、論理法
則之違背法令情形。檢察官上訴意旨略稱：本件起訴時，已在事實欄內載明：「甲○
○與其妻林碧蓮以共同為自己不法所有之概括犯意，由林碧蓮自任會首，邀集互助會
，以虛列會員或謊稱會員因故急需為由，使不知情之得標會員，出讓得標會款，或…
…詐借現款。」，已對被告共同偽造文書及行使偽造文書加以及，故第一審以被告
共同連續行使偽造私文書罪，處有期徒刑三年，減為有期徒刑一年六月，被告上訴至
二審時，前四次亦為相同之認定，此有起訴書以及各該次之判決書可查，具見被告有
偽造私文書並加以行使之行為，起訴檢察官雖只引用詐欺條款，惟偽造私文書並加以
行使，與詐欺罪之間，應有裁判上一罪之關係，為起訴效力所及，原判決竟未加以說
明並引用相關法條，顯有已受請求之事項未予判決者之違背法令等語；然按起訴之犯
罪事實，究屬實質上一罪或裁判上一罪，抑為應併罰之數罪，檢察官如於起訴書所犯
法條欄有所主張並記載，固可供法院之參考，如無主張並明確記載，即應由法院就起
訴書之記載內容予以判斷，如認係單一性案件即實質上一罪或裁判上一罪，經審理結
果，認定一部分犯罪已經證明而他部分犯罪不能證明，則應就犯罪已經證明部分，於
判決書之主文予以諭知罪刑，就犯罪不能證明部分，僅於判決書之理由欄內加以論斷
說明為已足；本件檢察官起訴書之犯罪事實欄記載：「甲○○與其妻林碧蓮以共同意
圖為自己不法所有之概括犯意，由林碧蓮自任會首邀集互助會，以虛列會員或以謊稱
會員因故急需為由，使不知情之得標會員出讓標得會款，或利用甲○○名義之支票，
由林碧蓮背書後，林碧蓮再持向同事、好友、鄰居詐借現款」，於所犯法條欄僅引用
刑法第三百三十九條第一項之條文，但綜合觀之，係認被告除犯刑法第三百三十九條
第一項之詐欺罪外，尚牽連犯刑法第二百十六條、第二百十條之行使偽造私文書，足
以生損害他人罪，即檢察官上訴書亦載稱：「被告有偽造私文書並加以行使之行為，
起訴檢察官雖只引用詐欺條款，惟偽造私文書並加以行使，與詐欺罪之間，應有裁判
上一罪之關係」，顯屬單一性案件，而原判決就被告被訴行使偽造私文書部分，經審
理結果，認該部分之犯罪不能證明並於判決理由欄內論斷：「被告與林碧蓮僅有詐騙
現款之事實，並無事證證明亦有偽造會員標單冒標情事，原判決（指第一審判決）予
以論處被告行使偽造私文書罪行，猶有違誤，……又標單上如何偽造，有無會員姓名
之署押，不能證明」等語（原判決正本第五頁），已就該部分犯罪不能證明之理由，
予以論斷說明，雖未明確記載該部分毋庸另為無罪之諭知，稍欠周詳，但於判決主旨
顯然不生影響，依刑事訴訟法第三百八十條之規定，仍不得據為第三審上訴之適法理
由，上訴意旨指摘原判決就行使偽造私文書部分，有已受請求之事項未予判決之違法
云云，難認為有理由，又上訴意旨對原判決關於論罪科刑之詐欺罪部分，究屬如何違
背法令，未依據卷內資料具體指摘；應認檢察官之上訴為違背法律上之程式，予以駁
回。
二被告上訴部分：
按刑事訴訟法第三百七十六條所列各罪之案件，經第二審判決者，不得上訴於第三審
法院，法有明文。本件上訴人即被告甲○○因詐欺案件，原審係依刑法第三百三十九
條第一項之詐欺罪論處罪刑，核屬刑事訴訟法第三百七十六條第四款之案件，依上開
說明，既經第二審判決，自不得上訴於第三審法院，被告竟復提起上訴，顯為法所不
許。應併予駁回。
據上論結，應依刑事訴訟法第三百九十五條前段，判決如主文。
中      華      民      國    八十九    年      三      月      三      日
                              最高法院刑事第一庭
                                  審判長法官  施  文  仁
                                        法官  張  淳  淙
                                        法官  林  永  茂
                                        法官  蕭  仰  歸
                                        法官  洪  明  輝
      右正本證明與原本無異
                                              書  記  官
中      華      民      國    八十九    年      三      月      八      日
                                                                      Ｚ


司法院資訊處製作；財團法人民間司法改革基金會備份。
